臺灣高等法院民事判決
                                    106年度家上字第100號
上  訴  人  A01
訴訟代理人  呂秋𨛯律師
複 代理 人  莊宇翔律師 
被 上訴 人  A02（OOOOOOOOO OOOOOO OOOOOO）法國籍
訴訟代理人  林永瀚律師
            葉芷彤律師
上列當事人間請求強制執行事件，上訴人對於中華民國106 年2
月10日臺灣士林地方法院105 年度家訴字第45號第一審判決提起
上訴，本院於107 年3 月28日言詞辯論終結，判決如下：
    主      文
上訴駁回。
第二審訴訟費用由上訴人負擔。
    事實及理由
一、被上訴人主張：兩造於民國94年4 月14日在臺灣結婚，並育
    有甲ＯＯ、乙ＯＯ2 名未成年子女。婚後因上訴人與異性交往問
    題，雙方有所爭執，被上訴人為修補雙方關係於100 年間偕
    同妻兒返回法國生活。未料，上訴人於101 年 1月4 日竟未
    經被上訴人同意攜同未成年子女回臺。被上訴人旋依海牙公
    約第3 條及第5 條規定，控告上訴人國際誘拐，並於104 年
    1 月2 日向法國CARPENTRAS高等法院（下稱法國法院)提起
    離婚訴訟（下稱系爭訴訟）。該法院家庭事務第一法庭於10
    4 年11月12日以12/01965號判決宣告：兩造回溯至101年1 
    月4 日離婚、被上訴人為未成年子女之監護人、未成年子女
    住所應為被上訴人之住所、未成年子女未得兩造同意時不得
    離開法國國境、上訴人並應支付被上訴人1,000 歐元與所有
    訴訟費用（下稱系爭判決）。法國法院進行系爭離婚訴訟程
    序時，上訴人並未應訴，惟業於104 年2 月2 日合法收受開
    始訴訟之通知，系爭判決並無我國民事訴訟法第402 條第1 
    項各款所規定之情形。爰依強制執行法第4 條之1 第1項規
    定，求為許可系爭判決（除離婚部分外）在中華民國強制執
    行之判決等語（原審為上訴人敗訴之判決，上訴人不服，提
    起上訴。被上訴人逾上開請求部分，經原審判決敗訴，未據
    聲明不服，不予贅述），並於本院答辯聲明：上訴駁回。
二、上訴人則以：本件上訴人並未應訴，然法國法院並未將訴訟
    開始之通知依我國法律協助送達於上訴人，系爭判決具有民
    事訴訟法第 402 條第 1 項第 2 款所規定之情形，不應承
    認其效力等語資為抗辯，並於本院上訴聲明：㈠原判決不利
    於上訴人部分廢棄。㈡上開廢棄部分，被上訴人於第一審之
    訴駁回。
三、兩造不爭執之事項：
  ㈠被上訴人於法國訴請與上訴人離婚，法國法院於104 年11月1
    2日為系爭判決宣告：兩造回溯至101 年1 月4 日離婚、被
    上訴人為未成年子女之監護人、未成年子女住所應為被上訴
    人之住所、未成年子女未得兩造同意時不得離開法國國境、
    上訴人並應支付被上訴人1,000 歐元與所有訴訟費用。
  ㈡系爭判決並無民事訴訟法第402 條第1 項第1 、3 、4 款所
    規定不應承認效力之情形。
四、兩造之爭點及本院之判斷：系爭判決是否有民事訴訟法第40
    2 條第1項第2款所規定不應承認效力之情形？被上訴人主張
    ：系爭訴訟開始之通知業經法國法院以郵寄方式送達上訴人
    ，並經上訴人去電法國在臺協會確認，上訴人之訴訟防禦權
    已受充分保障，並無民事訴訟法第402 條第1項第2 款所規
    定之情形，自應承認系爭判決之效力等語。為上訴人所否認
    ，辯稱：上訴人並未收受訴訟開始文件，且被上訴人所稱之
    囑託送達方式不符我國協助送達相關規定，不生合法送達之
    效力等語。
  ㈠按依外國法院確定判決聲請強制執行者，以該判決無民事訴
    訟法第402 條各款情形之一，並經中華民國法院以判決宣示
    許可其執行者為限，得為強制執行。強制執行法第4 條之1
    第1 項定有明文。次按外國法院之確定判決，有下列各款情
    形之一者，不認其效力：二、敗訴之被告未應訴者。但開始
    訴訟之通知或命令已於相當時期在該國合法送達，或依中華
    民國法律上之協助送達者，不在此限。民事訴訟法第402 條
    第1 項第2 款規定甚詳。此規定係為保障當事人之程序權，
    著重開始訴訟之通知或命令應合法送達，給予當事人相當期
    間以準備行使防禦權。而開始訴訟之通知是否「依中華民國
    法律上協助送達」，基於「訴訟程序依法庭地法之原則」，
    無從期待外國法院依據我國訴訟法之規定為訴訟文書送達，
    或外國法院必請求我國協助送達，故於具體個案應審視外國
    訴訟程序中，當事人受訴訟通知之情形是否未違反我國法律
    關於送達之規定而獲得充分保障，如當事人客觀狀態下可知
    悉訴訟之開始，可充分準備應訴，可實質行使防禦權，即已
    符合要件。又按於外國為送達者，應囑託該國管轄機關或駐
    在該國之中華民國使領館或其他機構、團體為之。不能依前
    項規定為囑託送達者，得將應送達之文書交郵務機構以雙掛
    號發送，以為送達，並將掛號回執附卷。我國民事訴訟法第
    145 條規定甚詳。
  ㈡經查：系爭訴訟開始之通知（見本院卷第187 至231 頁，含
    法文影本、中文譯本及執達員送達紀錄共23頁，首頁標示ND
     38171 字樣) ，依據法國法院執達員送達紀錄記載：法國
    法院執達員TREMOULET 於西元（下同）2015年1 月20日或最
    遲在此日後的第一個工作天，將被上訴人提出離婚訴求之訴
    訟通知共23頁文件以掛號郵件寄往上訴人之臺灣地址（法文
    影本見本院卷第231 頁、中文譯本見本院卷第305 頁），次
    依國際掛號郵件托運單記載：TREMOULET 執達員於2015年1 
    月21日寄送郵件（ND38171 ，郵件識別碼RZ000000000FR ）
    至蔡依倩（上訴人原名）之臺灣地址（法文影本見本院卷第
    307 頁、中文譯本見本院卷第309 頁），再依網路查詢郵件
    送達情形記載：識別碼RZ000000000FR 國際掛號信於2015年
    2月2 日已投遞（法文影本見原審卷第97頁、中文譯本見本
    院卷第255 頁）等情，足見已郵寄送達於上訴人。參以，法
    國法院除以上開郵寄方式送達訴訟開始之通知外，尚經由法
    國海外僑民事務和領事管理司將上開訴訟開始通知，轉交法
    國於臺灣之外交或領事代表處（即法國在臺協會），經該協
    會於2015年5 月15日及5 月27日寄送通知給上訴人，上訴人
    並無回應，上訴人去電該協會表示，不會前往領取法律文書
    ，因為已經收到郵局寄送的該項文書等情，有法國司法部委
    託法國海外僑民事務和領事管理司，經由領事管道轉送系爭
    訴訟開始通知文書至上訴人臺灣地址之函文、法國海外僑民
    事務和領事管理司回覆法國法院之司法文件寄送說明、法國
    在臺協會出具之送達情形證明書等文件在卷可稽（法文影本
    見本院卷第395 、397 、399 頁，中文譯本見本院卷第411 
    、413 、417 頁），法國在臺協會並出具證明表示：上訴人
    於2015年5 月透過電話表示她已經直接從郵局收到法院家庭
    事務法庭的離婚訴訟通知（見本院卷第277 、279 頁）。法
    國法院並於系爭判決記載上開送達情形：「OOOO OO- OOOOO
    女士依法被通告，在提出的證明文件中，尤其是2015年6 月
    8日法國駐臺北辦事處出具的證明，. . . 得知因當事人未
    回覆2015年5 月15日和17日的通告，司法文件未能傳達給當
    事人，後來此後者以電話告知，說明不希望來領取通告，因
    為她已經經由郵局收到了此司法文件。」明確（法文影本見
    原審卷第377 頁、中文譯本見原審卷第20頁背面，中文譯本
    誤載5 月27日為17日）。可知法國法院就系爭訴訟開始之通
    知併行郵務送達及囑託法國在臺協會送達上訴人，雖與我國
    關於外國送達以囑託送達先行，郵務送達為補充之規定未盡
    相同，然其窮盡送達能事以保障當事人權利之目的則無二致
    ，且法國在臺協會於2 次通知上訴人後，係因得知郵務送達
    成功始未再度通知上訴人取件，並無侵害上訴人訴訟權利之
    虞。復審酌系爭訴訟開始通知記載：上訴人應於15日內指定
    一名在法國法院當地律師公會登記之律師出席庭審，如不採
    取措施，法院將按對造所提事證為判決等語（見本院卷第21
    3頁），已充分告知不到庭之結果，且系爭離婚訴訟係於201
    5年6 月16日辯論終結裁決於同年10月20日開庭舉行家庭事
    務申辯，亦據系爭判決記載甚詳（見原審卷第18頁）。堪認
    法國法院就系爭訴訟開始之通知已於相當期間合法送達上訴
    人，與我國送達規定之意旨無違，依上開說明，應認系爭判
    決並無民事訴訟法第402 條第1 項第2 款不應承認效力之情
    形，上訴人辯稱系爭訴訟開始之通知須符合我國法送達之規
    定或請求我國協助送達，始屬合法云云，難認可採。
  ㈢上訴人另辯稱：被上訴人所指郵務送達、囑託送達之文件均
    不能確認為系爭訴訟開始之通知等語，惟查：細稽上開郵務
    送達之相關文件記載內容，法國法院執達員送達紀錄記載：
    TREMOULET 執達員於2015年1 月20日或最遲在此日的第一個
    工作天後，將被上訴人提出離婚訴求之訴訟通知共23頁文件
    郵件以掛號寄往上訴人之臺灣地址等情，國際掛號郵件托運
    單記載：TREMOULET 執達員事務所於2015年1 月21日寄送郵
    件( ND38171 ，郵件識別碼RZ000000000FR)至蔡依倩（上訴
    人之原名）之臺灣地址等情，及網路查詢郵件送達情形記載
    ：識別碼RZ000000000FR 國際掛號信於2015年2 月2 日已投
    遞等情，關於寄送對象及交寄人之各項資訊均環環相扣，足
    認郵務送達上訴人之文件即為系爭訴訟開始之通知。又法國
    法院經法國司法部委由法國海外僑民事務和領事管理司囑託
    法國在臺協會送達上訴人之文件，為2015年1 月20日送交法
    國法院之家事庭審理離婚傳票，有民事與掌璽事務司歐盟法
    及國際私法與民事互助辦事處函文在卷可查（見本院卷第41
    3 頁），亦堪認囑託送達之文件為系爭訴訟開始之通知無訛
    。而上訴人去電法國在臺協會表示已經由郵局收受訴訟開始
    之通知，核與上開送達事證所顯示情形相符，上訴人此部分
    所辯仍無可採。
五、綜上所述，系爭判決並無民事訴訟法第402 條第1 項第2 款
    所規定不得承認效力之情形。上訴人復不爭執系爭判決並無
    同法第402 條第1 項其他款所規定之情形（見本院卷第143
    頁）。則被上訴人依強制執行法第4 條之1 第1 項之規定請
    求許可系爭判決（除離婚部分外）於我國強制執行，核屬正
    當，應予准許。原判決為上訴人敗訴之判決，自無不合，上
    訴人執詞指摘原判決不當，求予廢棄改判，為無理由，應予
    駁回。
六、本件事證已臻明確，兩造其餘之攻擊或防禦方法及所用之證
    據，經本院斟酌後，認為均不足以影響本判決之結果，爰不
    逐一論列，附此敘明。
七、據上論結，本件上訴為無理由，依家事事件法第51條、民事
    訴訟法第449 條第1 項、第78條，判決如主文。
中　　華　　民　　國   107   年     4   月    18    日
                  家事法庭
                      審判長法  官  林麗玲
                            法  官  李昆曄
                            法  官  袁雪華  
正本係照原本作成。
如不服本判決，應於收受送達後20日內向本院提出上訴書狀，其
未表明上訴理由者，應於提出上訴後20日內向本院補提理由書狀
（均須按他造當事人之人數附繕本）上訴時應提出委任律師或具
有律師資格之人之委任狀；委任有律師資格者，另應附具律師資
格證書及釋明委任人與受任人有民事訴訟法第466 條之1第1項但
書或第2項（詳附註）所定關係之釋明文書影本。如委任律師提
起上訴者，應一併繳納上訴審裁判費。
中　　華　　民　　國   107    年    4     月    18    日

                            書記官  蕭詩穎

附註：
民事訴訟法第466條之1（第1項、第2項）：
對於第二審判決上訴，上訴人應委任律師為訴訟代理人。但上訴
人或其法定代理人具有律師資格者，不在此限。
上訴人之配偶、三親等內之血親、二親等內之姻親，或上訴人為
法人、中央或地方機關時，其所屬專任人員具有律師資格並經法
院認為適當者，亦得為第三審訴訟代理人。